臺灣高等法院刑事判決　　　　　　　　95年度上易字第2421號
上　訴　人　臺灣基隆地方法院檢察署檢察官
被　　　告　甲○○
選任辯護人　林明正　律師
　　　　　　周志吉　律師
上列上訴人因傷害等案件，不服臺灣基隆地方法院95年度易字第
344號，中華民國95年10月16日第一審判決（起訴案號：臺灣基
隆地方法院檢察署95年度偵字第3529號），提起上訴，本院判決
如下：
    主  文
原判決撤銷。
甲○○公然侮辱人，處罰金銀元壹仟貳佰元即新臺幣參仟陸佰元
，如易服勞役，以新臺幣壹仟元折算壹日。又傷害人之身體，處
罰金銀元貳仟壹佰元即新臺幣陸仟參佰元，如易服勞役，以新臺
幣壹仟元折算壹日。應執行罰金銀元參仟元即新臺幣玖仟元，如
易服勞役，以新臺幣壹仟元折算壹日。
    事  實
一、甲○○、乙○○均任職臺灣電力股份有限公司，甲○○因乙
    ○○曾於工會代表選舉（民國95年2月17日）前寄發電子郵
    件予工會全體會員，內容指涉某位代表候選人已高升課長，
    不宜再出來競選代表等語，因此對乙○○以此方式參與工會
    代表競選心生不滿。嗣於民國（下同）95年2月23日中午12
    時許，甲○○在臺北縣貢寮鄉○○路51號「黑白毛」餐廳餐
    敘時，見乙○○步入餐廳，竟基於公然侮辱之犯意，在多數
    人得共見共聞之餐廳公眾得出入之場所，公然對乙○○辱罵
    稱「為了選舉以小人動作發黑函」云云。二人旋即發生口角
    爭執，乃甲○○另又基於傷害乙○○之犯意，與乙○○相互
    用手臂勒住對方頸部，而扭抱在一起，相互推擠碰撞桌椅；
    致乙○○因此受有頸部拉傷、右小腿挫傷併瘀青（3X3公分
    ）之傷害。
二、案經乙○○告訴而由臺灣基隆地方法院檢察署檢察官偵查起
    訴。
    理  由
一、證據能力部分：
  (一)按被告以外之人於審判外之陳述雖不符刑事訴訟法第159 條
    之1至之4等四條之規定，而經當事人於審判程序同意作為證
    據，法院審酌該言詞陳述或書面陳述作成時之情況，認為適
    當者，亦得為證據；當事人、代理人或辯護人於法院調查證
    據時，知有刑事訴訟法第159條第1項不得為證據之情形，而
    未於言詞辯論終結前聲明異議者，視為有前項之同意，同法
    第159條之5定有明文。
  (二)查，告訴人所提出臺北市立萬芳醫院95年2月23日開立之診
    斷證明書，雖屬被告以外之人於審判外之書面陳述，然經本
    院當庭提示，被告已表示「沒意見」，而未經當事人於言詞
    辯論終結前聲明異議，是該等證言、證物，依刑事訴訟法第
    159條之5第2項規定，應具有證據能力。
二、訊據被告甲○○雖坦承於上揭時間、地點，有對告訴人乙○
    ○出言「為了選舉以小人動作發黑函」等語，並與告訴人發
    生肢體拉扯，但矢口否認有公然侮辱、傷害之犯行，辯稱；
    告訴人確實曾在工會代表選舉前，寄發電子郵件給工會會員
    ，內容指涉某位代表候選人連跳二級升為課長，不宜競選公
    會代表，伊純屬陳述具體事實，並無侮辱之犯意；且伊係基
    於老友立場，才出言規勸告訴人，不料告訴人卻反而先動手
    打人，伊為求自衛才上前抱住告訴人云云；並提出電子郵件
    1紙為證。惟查：
  (一)關於公然侮辱部分事實之認定：
    1.告訴人在原審具結指述被告在餐廳之公眾得出入之場所內
      ，對其辱罵稱「為了選舉以小人動作發黑函」乙節，業據
      被告在本院審理中坦承在卷，核與證人張鼎瑞於原法院審
      理中結證之情節相符，此部分告訴人之指證自屬可信。
    2.次查，刑法公然侮辱罪之「侮辱」，係以使人難堪為目的
      ，以言語、文字、圖畫或動作，表示不屑輕蔑或攻擊之意
      思，足以對於個人在社會上所保持之人格及地位，達貶損
      其評價之程度而言，故若指摘他人為「小人」，依我國社
      會通念應認足以使被指摘者之人格及地位遭受貶損。本件
      被告而在公開場合指稱告訴人「為了選舉以『小人』動作
      發黑函」等語，衡諸一般客觀社會生活經驗，其所述自足
      以貶抑告訴人之人格及地位。則被告辯稱其僅係陳述具體
      事實，而無侮辱犯意，且伊係基於老友立場，才出言規勸
      告訴人云云，尚無可採。
  (二)關於傷害部分事實之認定：
    1.有關被告於上揭時地與告訴人互用手臂勒住對方頸部，而
      扭抱在一起，並相互推擠碰撞桌椅，致告訴受有「頸部拉
      傷、右小腿挫傷併瘀青（3X3公分）」傷害人事實，業據
      告訴人在原審具結指述綦詳，並據其提出之診斷證明書一
      紙附卷為證（見偵查卷第5頁）。
    2.被告辯稱：因告訴人先出手毆打，為求自衛才還手抵擋乙
      節，業據證人即告訴人結證否認在卷。另據場證人張鼎瑞
      、陳崇葆、顏瑞源亦均具結證稱：並未目睹何人先動手打
      對方，只看到雙方互相推擠拉扯等語（見原審卷第52頁、
      第53頁、第55頁）。按正當防衛必須對於現在不法之侵害
      始得為之，侵害業已過去，即無正當防衛可言。至彼此互
      毆，又必以一方初無傷人之行為，因排除對方不法之侵害
      而加以還擊，始得以正當防衛論。故侵害已過去後之報復
      行為，與無從分別何方為不法侵害之互毆行為，均不得主
      張防衛權，最高法院30年上字第1040號著有判例。本件依
      據在場證人張鼎瑞、陳崇葆、顏瑞源之證述，均有目睹被
      告與告訴人相互推擠拉扯，且用手勒住對方頸部並扭抱在
      一起，經在場同事勸阻始罷手，已如前述；顯見本案應係
      雙方口角爭執後所引發之互毆行為，因其彼此間本有傷害
      對方之犯意，則任一方對其互為攻擊之還手反擊行為，當
      無主張防衛權之餘地。故被告辯稱：正當防衛乙節，自無
      可採。
  (三)本案事證明確，被告犯行堪可認定，應依法論科。
三、論罪科刑：
  (一)核被告所為，係犯刑法第277條第1項傷害、第309條第1項公
    然侮辱等罪。
  (二)被告行為後，於94年1月7日修正公布並於95年7月1日施行之
    新刑法第33條第5款規定：「主刑之種類如下：五罰金：新
    臺幣1,000元以上，以百元計算之」。刑法施行法第1條之1
    規定：「中華民國94年1月7日刑法修正施行後，刑法分則編
    所定罰金之貨幣單位為新臺幣。94年1月7日刑法修正時，刑
    法分則編未修正之條文定有罰金者，自94年1月7日刑法修正
    施行後，就其所定數額提高為三十倍。但72年6月26日至94
    年1月7日新增或修正之條文，就其所定數額提高為三倍。」
    。經比較修正前、後關於科處罰金刑之最低刑度規定，自應
    以被告行為時之修正前法律較有利於被告，依新修正刑法第
    2條第1項前段之規定，自應適用行為時之修正前刑法第33條
    第5款規定，以為論罪之依據。
  (三)又，刑法第42條第2項原規定「易服勞役以1元以上3元以下
    ，折算一日。但勞役期限不得逾六個月」；被告行為後，刑
    法第42條第2項業於94年1月7日修正公布為刑法第42條第3項
    ，並於95年7月1日施行，其規定為「易服勞役以1000元、
    2000 元或3000元折算一日。但勞役期限不得逾一年」；比
    較新舊法之結果，以新修正刑法第42條第3項較有利於被告
    ，且事關執行之事項，依刑法第2條第1項但書之規定，應以
    新修正刑法第42條第3項規定，作為罰金易服勞役之折算標
    準。
  (四)被告所犯上開二罪，犯意各別，罪名不同，應予分論併罰。
三、原審據以論罪科刑，固非無見。惟查：刑法第42條第2項原
    規定「易服勞役以1元以上3元以下，折算一日。但勞役期限
    不得逾六個月」；被告行為後，刑法第42條第2項業於94 年
    1月7日修正公布為刑法第42條第3項，並於95年7月1日施行
    ，其規定為「易服勞役以1000元、2000元或3000元折算一日
    。但勞役期限不得逾一年」；比較新舊法之結果，以新修正
    刑法第42條第3項較有利於被告，且事關執行之事項，依刑
    法第2條第1項但書之規定，應以新修正刑法第42條第3項規
    定，作為罰金易服勞役之折算標準；原審認應適用修正前之
    舊法以為罰金易服勞役之折算標準，尚有未洽。檢察官依告
    訴人聲請上訴意旨，認被告另有潑酒、罵「他媽的」侮辱告
    訴人，復有勒住告訴人脖子等語，而指摘原審量刑過輕，雖
    無理由 (詳如後述)；然原判決既有前述之可議，仍屬無可
    維持，應由本院予以撤銷改判。爰審酌被告係因酒後為上開
    犯行，其犯罪動機、方法犯罪惡性非鉅，併慮及告訴人所受
    傷害程度，以及被告犯後態度等一切情狀，分別就上開二罪
    仍依原審量處如主文所示之刑，並定其應執行之刑（刑法第
    51 條第7款未經修正，無須為新舊法之比較），併諭知易服
    勞役之折算標準。
四、公訴意旨另以：被告於上開時間、地點對告訴人罵稱「他媽
    的」，認此部分同犯刑法第309條第1項之公然侮辱罪云云。
    訊據被告辯稱「他媽的」係其口頭禪，並無侮辱他人之犯意
    等語。經查，依我國內社會生活上之經驗，「他媽的」等語
    ，並無特定之咒罵對象，確為民間部分人士之口語習慣；一
    般人尚不致認定口出「他媽的」有貶抑他人之社會地位及人
    格，故此部分尚不成立公然侮辱罪。惟因起訴書認此部分與
    上開論罪科刑之公然侮辱部分間，同屬實質上之一罪，故不
    另為無罪之諭知。
五、檢察官依告訴人聲請上訴意旨，略以：被告於偵查庭訊時自
    承有向告訴人身上潑酒，但辯稱係他人撞到其的手臂至杯中
    酒灑向告訴人，卻無法舉證是何人撞他，然而被告於原審審
    理中卻改口是將酒杯用力放置在桌上時，杯中酒濺出噴到告
    訴人身上，亦與證人張瑞鼎之證述相符，惟當原審法官訊問
    證人張瑞鼎「是否看到事件是如何發生的？」證人張瑞鼎答
    「我是背對著他們兩人沒有看到」等語，如果證人張瑞鼎當
    時是背對著被告及告訴人，那麼證人張瑞鼎是如何能看到被
    告是怎樣向告訴人身上潑酒？被告在公眾得以出入之公然場
    合公然向告訴人身上潑酒，是另一種方式的侮辱。另告訴人
    在受到被告攻擊後向後退以閃躲被告的攻擊，但是被告並未
    放棄，持續向告訴人攻擊，並勒住告訴人脖子控制告訴人的
    行動自由，使告訴人無法動彈，直到他人將被告拉開為止，
    雖證人等均證稱看到被告與告訴人互相抱在一起，但是每一
    位證人所證述的部位及方式均不一樣，另依照告訴人與被告
    之體型，當被告勒住告訴人的脖子時，告訴人的手根本搆不
    到被告的脖子。再者，原審認「他媽的」一語為民間人士口
    語習慣，然「他媽的」三字在我國歸類為「三字經」亦即髒
    話，若「他媽的」與「小人」等羞辱他人的字眼相連結在一
    起，主觀上就有侮辱之意。被告事後並無悔意，原審量刑過
    輕云云。惟查：
　(一)被告罵「他媽的」乙節，依我國內社會生活上之經驗，尚難
  　有貶抑他人之社會地位及人格，此部分尚不成立公然侮辱罪
    ，已如前理由四所述。
  (二)被告甲○○基於傷害乙○○之犯意，與告訴人乙○○相互用
    手臂勒住對方頸部，而扭抱在一起，相互推擠碰撞桌椅；致
    告訴人乙○○因此受有頸部拉傷、右小腿挫傷併瘀青（3X3
    公分）之傷害；業據證人顏瑞源等供證在卷，並經本院認定
    記載於犯罪事實欄。然此部分行為屬雙方互毆行為之一部分
    ，本院基此因認量處被告罰金銀元貳仟壹佰元，已為妥適。
  (三)關於被告有無以酒潑灑告訴人乙節，業據證人張鼎瑞在原審
    據結證稱：（問：被告當時酒杯是用力放在桌上，或是往告
    訴人身上砸去？）他是用力將玻璃杯放在桌上，酒有濺出來
    云云（見原審卷第51頁）。證人顏瑞源在原審復據結證稱：
    （問：你有無看到甲○○將酒連同酒杯往乙○○身上潑灑？
    ）沒有等語（見原審卷第55頁）。證人陳崇葆亦在檢察官偵
    查中具結供證：（問：現場有沒有人丟酒杯？）沒有云云（
    見偵查卷第24頁）；在原審又具結供證：在偵查庭之供述實
    在等語（見原審卷第56頁）。是告訴人所指被告對其潑酒侮
    辱乙節，顯然不實。
 (四)檢察官依告訴人聲請上訴意旨，執前詞指摘原審量刑過輕，
   為無理由。
據上論斷，應依刑事訴訟法第369條第1項前段、第364條、第299
條第1項前段，刑法第2條第1項、第277條第1項、第309條第1項
、第51條第7款、第42條第3項，修正前刑法第33條第5款，刑法
施行法第1條之1，修正前罰金罰鍰提高標準條例第2條，現行法
規所定貨幣單位折算新臺幣條例第2條，判決如主文。
本案經檢察官侯千姬到庭執行職務。
中　　華　　民　　國　　96　　年　　1 　　月　　18　　日
                  刑事第十庭    審判長法　官  劉景星
                                      法　官  陳志洋
                                      法　官  陳博志
以上正本證明與原本無異。
不得上訴。
                                      書記官  陳嘉文
中　　華　　民　　國　　96　　年　　1 　　月　　22　　日
附錄：本案論罪科刑法條全文
刑法第277條
傷害人之身體或健康者，處3年以下有期徒刑、拘役或1千元以下
罰金。
犯前項之罪因而致人於死者，處無期徒刑或7年以上有期徒刑；
致重傷者，處3年以上10年以下有期徒刑。
刑法第309條
公然侮辱人者，處拘役或3百元以下罰金。
以強暴犯前項之罪者，處1年以下有期徒刑、拘役或5百元以下罰
金。
